臺灣屏東地方法院民事判決　　　　　　 110年度簡上字第56號
上　訴　人　簡銘柱　
訴訟代理人　張琳婕律師
　　　　　　邱文男律師
被 上訴 人　簡清森　

訴訟代理人　簡竫怡　
上列當事人間請求土地所有權移轉登記等事件，上訴人對於中華
民國110 年3 月23日本院潮州簡易庭109 年度屏簡字第577 號第
一審判決提起上訴，本院於111 年1 月3 日言詞辯論終結，判決
如下：
    主      文
原判決關於駁回上訴人後開第二項之訴部分，及訴訟費用（除確
定部分外）之裁判均廢棄。
上開廢棄部分，被上訴人應將坐落屏東縣○○鄉○○段0000地號
土地所有權應有部分4 分之1 移轉登記予上訴人。
第一審（除確定部分外）、第二審訴訟費用由被上訴人負擔。
    事實及理由
一、本件上訴人於原審起訴時，將簡吉宏列為共同被告，並以民
    法第767 條第1 項規定為請求權基礎。原審為上訴人敗訴之
    判決，上訴人提起上訴（嗣後撤回部分上訴，該部分原審判
    決已告確定，本件不予贅述），追加以信託法第65條第1 款
    及不當得利法律關係為請求權基礎，其所為訴之追加，係基
    於同一土地所有權歸屬紛爭事件所衍生，各請求利益之主張
    在社會生活上可認為相同，且原請求之訴訟及證據資料得於
    後請求之審理予以利用，堪認其請求之基礎事實同一，依民
    事訴訟法第436 條之1 第3 項準用同法第446 條第1 項但書
    、第255 條第1 項第2 款規定，於法尚無不合，應予准許。
二、上訴人起訴主張：被上訴人為伊與簡吉宏之兄，分割前坐落
    屏東縣○○鄉○○段0000地號土地（下稱系爭土地，重測前
    為同鄉新園段1059地號土地），原由兩造之父簡岸向財政部
    國有財產局台灣南區辦事處（現為財政部國有財產署南區分
    署，下稱國產署南區分署）承租，嗣經兩造與簡吉宏於民國
    81年6 月4 日以簡岸之名義向國產署南區分署申請承購，由
    伊與簡吉宏各負擔價金之1/4 並各出資25萬元。伊與簡吉宏
    就其等於系爭土地之權利與被上訴人成立信託契約，系爭土
    地先於同年7 月18日移轉登記為簡岸所有，再於同年8 月11
    日移轉登記為被上訴人所有，而由被上訴人管理使用，伊與
    簡吉宏及被上訴人並於95年間簽訂協議書（下稱系爭協議書
    ），確認伊與簡吉宏就系爭土地各有1/4 之權利，詎被上訴
    人嗣後竟否認其事，則伊自得訴請確認伊與簡吉宏就系爭土
    地各有1/4 之權利。又伊已於109 年3 月25日以存證信函對
    被上訴人為終止上開信託契約之意思表示，亦得依民法第76
    7 條第1 項規定，請求被上訴人將系爭土地所有權應有部分
    1/4 移轉登記予伊等語，於原審聲明：㈠確認系爭土地所有
    權權利範圍1/4 為上訴人所有，另權利範圍1/4 為簡吉宏所
    有，其餘權利範圍為被上訴人所有。㈡被上訴人應將系爭土
    地所有權權利範圍1/4 移轉登記為上訴人所有。㈢前項聲明
    ，原告願供擔保請准宣告假執行。
三、被上訴人則以：上訴人訴請確認簡吉宏對系爭土地之權利，
    為當事人不適格。又伊係向上訴人及簡吉宏各借款22萬5,00
    0 元以購買系爭土地，並非與其等共同出資購買，伊與其等
    間自無就系爭土地成立信託契約關係可言，且伊對上訴人及
    簡吉宏之借款債務，已於82年間加計利息各返還25萬元而清
    償完畢。系爭協議書係伊因不忍兩造之母簡黃格於病中見兄
    弟爭產，而順從上訴人之意思所簽訂，且未經伊將來之繼承
    人全體同意或追認，自不生效力。上訴人訴請確認其與簡吉
    宏於系爭土地各有1/4 之權利，並請求伊將系爭土地所有權
    權利範圍1/4 移轉登記為其所有，洵屬無據等語，資為抗辯
    ，於原審聲明：上訴人之訴駁回。
四、原審為上訴人全部敗訴之判決，上訴人聲明不服，提起上訴
    ，上訴意旨略以：伊於系爭土地之所有權應有部分，係依信
    託或借名登記之法律關係而登記於被上訴人名下，該信託或
    借名登記之法律關係，業經伊以109 年3 月25日之存證信函
    為終止，則依民法第767 條第1 項、信託法第65條第1 款規
    定及不當得利法律關係（上開請求權基礎，請求擇一為有利
    於上訴人之判決），伊得請求被上訴人將系爭土地所有權應
    有部分1/4 移轉登記予伊等語，並聲明：㈠原判決關於駁回
    上訴人後開第二項之訴部分廢棄。㈡被上訴人應將系爭土地
    所有權應有部分1/4 移轉登記予上訴人。被上訴人之答辯意
    旨除如前述外，另補充以：系爭土地之承租及承購事宜，向
    來均由伊處理，伊係因購地之資金不足，始向上訴人及簡吉
    宏借款支應，伊於借款時固曾表明倘日後無力還款，願將系
    爭土地所有權應有部分各1/4 移轉予上訴人及簡吉宏，惟系
    爭土地經分割出售一部後，伊即將借款連本帶利清償完畢，
    則上訴人自不得請求伊移轉系爭土地所有權應有部分1/4 等
    語，於本院聲明：上訴駁回。
五、下列事項，為兩造所不爭執（見本院卷第94頁），並有戶籍
    資料、土地登記謄本、異動索引、國產署南區分署屏東辦事
    處109 年9 月23日台財產南屏二字第10907100600 號函暨附
    件、系爭協議書、台南育平郵局44號存證信函及收件回執附
    卷可稽（見原審卷第12至17、36至42、61至68、122 至124
    頁、本院卷第87、88頁），堪認為真實：
  ㈠兩造均為簡岸與簡黃格之子，被上訴人為次男，上訴人為五
    男，簡吉宏為四男。
  ㈡簡岸前向國產署南區分署承租重測及分割前屏東縣○○鄉○
    ○段0000地號土地，並於81年6 月4 日以其名義向國產署南
    區分署購買上開土地，價金為92萬元，並支付租金4,315 元
    。上開土地於同年7 月18日移轉登記為簡岸所有，同年8 月
    11日再以買賣為原因移轉登記為被上訴人所有。
  ㈢上開土地於82年7 月23日分割出重測前同鄉新園段1059-1地
    號土地，被上訴人於同年將該1059-1地號土地出售，並給付
    上訴人與簡吉宏各25萬元。
  ㈣被上訴人與上訴人及簡吉宏於95年9 月23日簽訂系爭協議書
    。
  ㈤上訴人於109 年3 月25日寄發台南育平郵局44號存證信函予
    被上訴人，經被上訴人於翌日收受。
六、本件爭點為：上訴人依民法第767 條第1 項、信託法第65條
    第1 款規定及不當得利法律關係，請求被上訴人將系爭土地
    所有權應有部分1/4 移轉登記予上訴人，是否有理由？
七、本院判斷如下：
  ㈠關於系爭土地是否為上訴人、簡吉宏與被上訴人共同出資購
    買一節，經查：
    ⒈系爭協議書記載：「…坐落屏東縣○○鄉○○段0000地
      號土地及其上171 建號即門牌號碼屏東縣○○鄉○○村○
      ○路000 ○0 號房屋乙棟。右開土地部分，甲方（指被
      上訴人，下同）出資1/2 ，乙方（指簡吉宏，下同）出資
      1/4 ，丙方（指上訴人，下同）出資1/4 所購得，由甲方
      為顯名合夥人，登記為甲方名義所有，惟所有權之歸屬甲
      方同意乙方有1/4 之所有權，丙方有1/4 之所有權無訛。
      右開建物部分，甲方出資1/2 ，乙方出資1/2 ，登記為
      甲方名義所有，惟所有權之歸屬，甲方同意乙方有1/2 之
      所有權。…」等語，並經上訴人、上訴人之妻陳妙珍及其
      子簡嵐翔簽名及按指印之事實，有系爭協議書附卷可稽（
      見原審卷第12頁）。
    ⒉證人簡玉梅於原審到場證稱：伊為被上訴人之妹，上訴人
      之姊，系爭土地原由伊父向國產署南區分署承租，嗣由上
      訴人、簡吉宏與被上訴人共同出資購買，惟伊父母認為登
      記於被上訴人名下即可，伊夫生前為免被上訴人之子女否
      認系爭土地係由上訴人、簡吉宏與被上訴人共同出資購買
      一事，遂提議簽訂系爭協議書，簽訂當時伊母尚稱健康，
      除被上訴人之子（指簡嵐翔）以外，其餘立書人於簽訂時
      均在場，被上訴人俟大家簽署完畢，再將系爭協議書攜回
      交由其子簽署等語（見原審卷第48至50頁）。
    ⒊證人簡清山於本院到場證稱：被上訴人、簡吉宏、上訴人
      分別為伊之大哥、二哥、三哥，系爭土地係被上訴人、簡
      吉宏、上訴人共同出資購買，當時係伊父致電被上訴人，
      表示要向國產署南區分署承購系爭土地，被上訴人即來電
      稱伊父表示應由四兄弟各分擔25萬元，伊因無資力，要求
      被上訴人幫伊出資，被上訴人同意負擔伊之出資份額，並
      表示待日後伊有能力時再向被上訴人買回，當時伊在台南
      開元派出所旁租屋居住，上訴人為該派出所員警，有時在
      伊住處過夜，上訴人表示其已匯款25萬元予被上訴人，向
      伊出示匯款單，並問伊是否已經匯款；嗣系爭土地經分割
      出售一部分，所得價金為300 多萬元，被上訴人將之分配
      予簡吉宏、上訴人各25萬，自取50萬元，並表示餘款留供
      照顧父母而由被上訴人保管，未出售之土地部分則仍為兄
      弟共有等語（見本院卷第212 至218 頁）。
    ⒋證人簡吉宏於本院到場證稱：被上訴人為伊兄，上訴人與
      簡清山均為伊弟，系爭土地原由伊父向國產署南區分署承
      租，嗣被上訴人表示系爭土地可以放領，價格為100 萬元
      ，伊四兄弟各出資25萬元，惟因簡清山當時無資力，故其
      份額由被上訴人負擔，被上訴人並非向伊與上訴人借款以
      購買系爭土地；嗣系爭土地經分割出售一部分，得款300
      多萬元，被上訴人表示因伊與上訴人有出資購買系爭土地
      ，故各受分配25萬，其自取50萬元，餘款留供奉養父母而
      由被上訴人保管；又系爭土地登記於被上訴人名下，於兄
      弟間無庸計較，惟兄弟之子女均已長大，為免日後發生爭
      議，故簽訂系爭協議書以保障伊與上訴人，當時伊母身體
      仍十分健壯，並非因伊與上訴人爭分家產而簽訂系爭協議
      書，且眾人係在系爭土地上房屋之神明廳共同簽名、按捺
      指印，僅簡嵐翔不在場，由被上訴人將系爭協議書攜回交
      予簡嵐翔簽名等語（見本院卷第238 至243 頁）。
    ⒌證人蘇簡金銓於本院到場證稱：伊為兩造之姊，系爭土地
      為伊等祖厝所在，前非伊等所有，係伊弟（即兩造與簡吉
      宏）共同出資買受，伊之么弟簡清山原亦應出資，惟因無
      資力，故其出資份額由被上訴人負擔，伊不知系爭土地買
      受後為何僅登記於被上訴人名下等語（見本院卷第128 至
      130 頁）。至於證人蘇簡金銓固證稱：兩造與簡吉宏共同
      出資購買系爭土地，隔一段時間後，上訴人和簡吉宏均有
      將出資金額全數取回等語（見本院卷第131 頁），惟其亦
      證稱：被上訴人將系爭土地出售（指系爭土地經分割出售
      一部分）後，有將價金分給上訴人與簡吉宏各20幾萬元，
      簡清山因當初並未出資購地，故未受分配，當時伊父尚在
      世，原欲將價金分配予伊與簡玉梅，伊與簡玉梅並未拿取
      ，亦無人告訴伊系爭土地其後即為被上訴人單獨所有等語
      （見本院卷第130 、132 頁），堪認系爭土地經分割出售
      一部分後，被上訴人將價金分配予上訴人與簡吉宏，係因
      上訴人與簡吉宏前此有出資購地之故，並非係對上訴人與
      簡吉宏償還借款；且系爭土地既係上訴人、簡吉宏與被上
      訴人共同出資購買，上訴人、簡吉宏於系爭土地之權利，
      即非被上訴人可得擅自處分，縱上訴人與簡吉宏之出資額
      已因出售系爭土地之一部分而收回，其等於系爭土地之權
      利，仍未消滅。
    ⒍綜上，堪認系爭土地確係由上訴人、簡吉宏與被上訴人共
      同出資購買，且上訴人、簡吉宏依其出資比例，於系爭土
      地各有1/4 之權利，被上訴人亦以簽署系爭協議書而承認
      上情，則被上訴人抗辯其係向上訴人及簡吉宏借款以購買
      系爭土地云云，自無可採。
  ㈡⒈⑴按稱信託者，謂委託人將財產權移轉或為其他處分，使
        受託人依信託本旨，為受益人之利益或為特定之目的，
        管理或處分信託財產之關係。85年1 月26日制定公布之
        信託法第1 條定有明文。所謂信託本旨或信託目的，為
        保全信託財產價值，並謀求相當增值，因此受託人不特
        就信託財產承受權利人之名義，且須就信託財產依信託
        契約之內容為積極之管理或處分。又於信託法施行前，
        民法雖無關於信託行為之規定，然因私法上法律行為成
        立之法律關係，非以民法有明文規定者為限，苟法律行
        為之內容不違反強制、禁止規定或公序良俗，即應賦予
        法律上之效力。次按稱借名登記者，指當事人約定一方
        將自己之財產以他方名義登記，而仍由自己管理、使用
        、處分，他方允就該財產為出名登記之契約，其成立側
        重於借名者與出名者間之信任關係，及出名者與該登記
        有關之勞務給付，具有不屬於法律上所定其他契約種類
        之勞務給付契約性質，應與委任契約同視，基於同上法
        理，倘其內容不違反強制、禁止規定或公序良俗，亦應
        賦予法律上之效力。準此，所謂「信託」與「借名登記
        」，其區別在於，信託財產由受託人依信託本旨為積極
        之管理、處分，借名登記之財產則仍由借名人自己管理
        、使用及處分。
      ⑵經查：上訴人與簡吉宏依其出資比例，於系爭土地各有
        1/4 之權利，有如前述，則系爭土地於81年8 月11日移
        轉登記為被上訴人單獨所有，亦即上訴人與簡吉宏於系
        爭土地之所有權應有部分各1/4 ，係以被上訴人之名義
        為登記。鑑於斯時我國信託法尚未制訂公布，復衡酌於
        95年9 月23日簽訂之系爭協議書第二點，尚且記載被上
        訴人為「顯名合夥人」，及被上訴人自承其學歷為小學
        一、二年級肄業（見本院卷第265 頁）等情，殊難認定
        上訴人、簡吉宏與被上訴人於81年間，即已就信託行為
        之本質及定義有所理解，而合意就上訴人、簡吉宏於系
        爭土地之所有權應有部分成立信託關係。此外，本件亦
        無證據證明被上訴人就系爭土地有為保全財產價值，並
        謀求相當增值之積極管理或處分行為，則上訴人與簡吉
        宏於系爭土地之所有權應有部分登記於被上訴人名下，
        應係基於雙方間之手足親情及信任關係，所成立之借名
        登記關係。又該借名登記法律關係，於81年間即已成立
        並發生效力，被上訴人與上訴人、簡吉宏於95年9 月23
        日簽訂系爭協議書，衡情僅屬重申該借名登記法律關係
        存在一事，自不因系爭協議書記載：「嗣後甲方之繼
        承人應同意或追認右開第二條、第三條，乙、丙方實際
        所有權，不得謹以之為甲方之遺產而全部繼承」等語（
        見原審卷第12頁），即認定該借名登記法律關係須經被
        上訴人之同意或追認始發生效力。是以，被上訴人抗辯
        系爭協議書須經其繼承人全體同意或追認始生效力云云
        ，要無可採。
    ⒉按無法律上之原因而受利益，致他人受損害者，應返還其
      利益，雖有法律上之原因，而其後已不存在者，亦同，民
      法第179 條定有明文。次按終止權之行使，應向他方當事
      人以意思表示為之。解釋意思表示，應探求當事人之真意
      ，不得拘泥於所用之辭句。民法第263 條準用第258 條第
      1 項、第98條亦分別定有明文。本件上訴人於系爭土地之
      所有權應有部分1/4 ，係借名登記於被上訴人名下一節，
      有如前述。上訴人於109 年3 月25日對被上訴人寄發台南
      育平郵局44號存證信函，載明：「…於81年7 月間，本
      人與台端共同出資購買屏東縣○○鄉○○段0000地號土地
      ，出資比例為本人、簡吉宏各1/4 、簡清森1/2 ，故本人
      就上開土地之應有部分為1/4 。本人就上開土地另有使
      用規劃，為此，本人終止與簡清森間之信託法律關係。
      上開土地之信託法律關係業已終止，請簡清森先生於文到
      七日內，將上開土地中應歸屬本人之土地所有權移轉予本
      人，辦妥土地所有權移轉登記。…」等語（見原審卷第13
      至14頁），核屬對被上訴人終止兩造間就系爭土地所成立
      之法律關係之意思表示，其雖以「信託」稱呼兩造間之法
      律關係，惟該法律關係實為借名登記，亦有如前述，則自
      不因上訴人所使用之辭句有誤，而否定上訴人終止之效力
      。是以，兩造間就上訴人於系爭土地之所有權應有部分1/
      4 所成立之借名登記法律關係，經被上訴人於109 年3 月
      26日收受上開存證信函，而告終止，則上訴人於系爭土地
      之所有權應有部分1/4 ，登記在被上訴人名下之法律上原
      因，已不復存在，被上訴人受有利益，致上訴人受損害。
      從而，上訴人依不當得利法律關係，請求被上訴人將系爭
      土地所有權應有部分1/4 移轉登記予上訴人，於法自屬有
      據（上訴人另依民法第767 條第1 項及信託法第65條第1
      款規定為請求，核屬選擇的訴之合併，即毋須再加審究）
      。
八、綜上所述，本件上訴人依不當得利法律關係，請求被上訴人
    將系爭土地所有權應有部分1/4 移轉登記予上訴人，為有理
    由，應予准許。原審就上開應予准許部分，為上訴人敗訴之
    判決，容有未洽，上訴意旨指摘原判決關此部分不當，求予
    廢棄改判，為有理由，應由本院將原判決關此部分廢棄，改
    判如主文第2 項所示。
九、本件判決基礎已臻明確，兩造其餘攻擊防禦方法及舉證，經
    本院審酌後，核與判決結果不生影響，無逐一論列之必要，
    併此敘明。
十、據上論結，本件上訴人之上訴為有理由，依民事訴訟法第43
    6 條之1 第3 項、第450 條、第78條，判決如主文。
中    華    民    國    111   年    1     月    19    日
                  民事第二庭    審判長法  官  凃春生
                                      法  官  林昶燁
                                      法  官  李珮妤
正本係照原本作成。
本判決不得上訴。
中    華    民    國   111    年    1     月    20    日
                                      書記官  張文玲